【裁判字號】    98,上易,1272
【裁判日期】    980812
【裁判案由】    竊佔
【裁判全文】
臺灣高等法院臺中分院刑事判決        98年度上易字第1272號
上  訴  人  臺灣臺中地方法院檢察署檢察官
被      告  甲○○
            丙○○
上列上訴人因竊佔案件，不服臺灣臺中地方法院98年度易字第89
6號中華民國98年6月29日第一審判決（起訴案號：臺灣臺中地方
法院檢察署97年度偵字第 18010號），提起上訴，本院判決如下
：
    主    文
上訴駁回。
    理    由
一、按依刑事訴訟法第350條、第361條、第362條、第367條規定
    ，不服地方法院之第一審判決而上訴者，須提出上訴書狀，
    並應敘述具體理由，為上訴必備之程式；其所提出之書狀未
    敘述上訴理由，或僅曾以言詞陳述上訴理由者，均應於上訴
    期間屆滿後20日內補提理由書於第一審法院。第一審法院經
    形式審查，認逾期未補提上訴理由者，應定期間先命補正；
    逾期未補正者，為上訴不合法律上之程式，應以裁定駁回。
    倘已提出上訴理由，但所提非屬具體理由者，則由第二審法
    院以上訴不合法律上之程式，判決駁回。而所謂具體理由，
    必係依據卷內既有訴訟資料或提出新事證，指摘或表明第一
    審判決有何採證認事、用法或量刑等足以影響判決本旨之不
    當或違法，而構成應予撤銷之具體事由，始克當之（例如：
    依憑證據法則具體指出所採證據何以不具證據能力，或依憑
    卷證資料，明確指出所為證據證明力之判斷如何違背經驗、
    論理法則）；倘僅泛言原判決認定事實錯誤、違背法令、量
    刑失之過重或輕縱，而未依上揭意旨指出具體事由，或形式
    上雖已指出具體事由，然該事由縱使屬實，亦不足以認為原
    判決有何不當或違法者（例如：對不具有調查必要性之證據
    ，法院未依聲請調查亦未說明理由，或援用證據不當，但除
    去該證據仍應為同一事實之認定），皆難謂係具體理由，俾
    與第二審上訴制度旨在請求第二審法院撤銷、變更第一審不
    當或違法之判決，以實現個案救濟之立法目的相契合，並節
    制濫行上訴（最高法院97年度臺上字第892號刑事判決意旨
    參照）。
二、上訴人即臺灣臺中地方法院檢察署檢察官不服原審判決提起
    上訴，其上訴理由以：原審諭知被告甲○○及丙○○等人無
    罪，無非係以告訴人乙○○曾於申告時指稱：伊先前曾委託
    哥哥即被告甲○○代為管理房屋，但嫂嫂即被告丙○○現在
    不返還等語，嗣又改稱：未將房屋交予被告2人管理等語，
    即有可疑；又告訴人及丁○○ (即被告甲○○與告訴人之父
    )均自民國80幾年間即長年旅居南非，而依國人之國情以觀
    ，若有長期旅居國外之情形，就其等在臺之相關財產若非委
    託專人處理，多半係交由親友代為管理、處理。本件告訴人
    及其父丁○○遲至告訴人於97年1月21日申告時，均未有向
    被告等催討臺中市○○○街9號6樓之25房屋 (下稱系爭房屋
    )之所有權狀及房屋鑰匙等物品之紀錄，僅至97年2月間，始
    出具存證信函要求被告等返還系爭房屋之所有權狀，與上述
    國人長期旅居國外，多半委託家人處理在臺財產之情形相互
    勾稽，益徵被告等所辯係丁○○將權狀、鑰匙交付渠等以便
    管理系爭房屋一節，非不可採信；再由被告等繳納系爭房屋
    管理費、房屋稅、地價稅之客觀事實以觀，若被告等無權管
    理系爭房屋，實無於長達數十年之期間，均按期繳納上開費
    用及稅捐之可能等由，認定被告甲○○係受託管理系爭房屋
    ，而判決被告等無罪，固非無見。惟查：
(一)按刑法第320條第2項之竊佔罪，既係以意圖為自己或第三人
    不法之利益，而竊佔他人之不動產為其構成要件，則已完成
    竊佔之行為時，犯罪即屬成立。蓋竊佔行為應以己力支配他
    人不動產時而完成，與一般動產竊盜罪係將他人支配下之動
    產，移置於自己支配下而完成者，固無二致。又刑法第320
    條第2 項之竊佔罪，為即成犯，於其竊佔行為完成時犯罪即
    成立，以後之繼續竊佔乃狀態之繼續，而非行為之繼續。又
    因所竊佔者為他人不動產，祇是非法獲取其利益，其已否辦
    理登記，與犯罪行為之完成無關。最高法院66年臺上字第
    3118號、25年上字第7374號判例可資參照。
(二)查系爭房屋為告訴人所有，故表徵系爭房屋歸屬之所有權狀
    亦為告訴人所有，告訴人所有之個人物品及系爭房屋所有權
    狀原存放在與被告等所共同居住之處所( 即臺中市○○○街
    40號 )，嗣告訴人因在國外工作，無法返臺協助搬家事宜，
    因此將系爭房屋所有權狀及個人物品委託被告甲○○管理。
    告訴人於97年1 月間返臺時，向被告甲○○要求返還系爭房
    屋之所有權狀、鑰匙遭拒，告訴人遂於97年1 月21日，按鈴
    申告被告丙○○侵佔房屋所有權狀之犯行，而告訴人於申告
    時，所指稱委託代為「管理」係指系爭房屋之所有權狀及個
    人物品，另所提告竊佔系爭房屋部分，係告訴代理人余詩涵
    於同年月31日，前往查看後，方發現系爭房屋內有人承租居
    住，始知系爭房屋遭被告等竊佔一情。嗣告訴人復於同年2
    月13日，再次寄發存證信函，催告被告等應返還系爭房屋即
    竊佔等之行為，詎被告等竟不加以理會，仍繼續將系爭房屋
    出租予他人以收取不法利益等節，業經告訴人陳述明確，且
    有臺灣板橋地方法院檢察署申告案件報告、檢察事務官詢問
    筆錄、建物、土地登記謄本、存證信函、租賃契約書等附卷
    可稽。被告等於收受上述存證信函後，拒不將系爭房屋返還
    予告訴人，仍繼續出租予他人並收取租金，已堪認被告等主
    觀上有竊佔之故意，並該當竊佔犯行。況告訴人當初係委託
    被告甲○○管理系爭房屋之所有權狀及個人物品，並非同意
    被告等可任意將系爭房屋出租並收取租金，而被告等竟利用
    告訴人出國謀生，對於系爭房屋乏力管領機會，未經告訴人
    之同意，逕自將系爭房屋出租予他人，並藉此收取租金，自
    應共負竊佔罪責。是原審認定被告等係受託管理系爭房屋，
    而判決被告等無罪，非無違誤。
(三)綜上，原審認事用法既有前開違誤之處，進而就被告等被訴
    上揭犯行部分，判決諭知被告等無罪，自難認原判決允當，
    爰請撤銷原判決，另為適當之判決。另告訴人具狀請求上訴
    ，爰附送並引用該書狀，附此敘明。
三、按取捨證據與認定事實乃事實審法院職權之行使，對證據取
    捨及認定事實所為之判斷倘不違反一般經驗法則與論理法則
    ，即難指其違背法令。次按刑法第三百二十條第二項之竊佔
    罪，係以基於法律上不應取得享有之利益之意思，趁人不知
    之際，以和平方法，擅自佔據他人之不動產，而侵害他人之
    支配權者，始克相當，且竊佔不動產，必須出於故意，如係
    出於過失誤會或誤認者，自不成立犯罪。又竊佔罪，須意圖
    為自已或第三人不法之利益，而竊佔他人之不動產，為其成
    立要件，若行為人因誤信該不動產其仍有法律上之原因而佔
    用之，即欠缺意思要件，縱其結果，不免有民事上之無權占
    有行為，要難構成竊佔罪。查，經本院依形式上審查，原判
    決已就告訴人及丁○○ (即被告甲○○與告訴人之父)自80
    幾年間即長年旅居南非，並經告訴人將名下系爭房屋之所有
    權狀及房屋鑰匙等物品交予被告保管，且其間數十年系爭房
    屋之管理費、房屋稅、地價稅均由被告代為繳納等客觀事實
    詳為調查，因而認定被告甲○○等係受託管理系爭房屋，難
    謂無據。而據卷附告訴人請求檢察官上訴之上訴狀載：「依
    告訴人謂管理之意，仍謂當初由其父親分家之後，因告訴人
    與其父親遠在南非工作，故告訴人無奈只得『將系爭之房屋
    讓被告代為管理』，但管理之意並非同意被告可任意依民法
    代為處理收租之意，故被告二人未經告訴人同意竟出租收益
    ，並在告訴人告知不得竊佔並處分之意，被告竟不加以理會
    而仍出租他人，作為收租之用」等語以觀，顯然告訴人亦不
    否認有委託管理系爭房屋之事，其主要在意被告之出租收益
    行為，及經催討仍不予理會，並非如檢察官上訴理由所指告
    訴人僅委託代為「管理」系爭房屋之所有權狀及個人物品，
    而不及系爭房屋本身，蓋房屋所有權狀及房屋鑰匙係屬動產
    ，如告訴人無意授權被告管理系爭房屋，大可於移居南非時
    一併自行帶走，焉須委由被告管理所有權狀及房屋鑰匙，其
    理甚明。至於告訴人無論是否有如其請求上訴狀所載，係「
    出於無奈」而委託管理之情形，仍不能影響其有委託管理之
    客觀事實。而在民事法上，所有權包含有收用、收益及處分
    三權能，一般觀念之委託管理房屋，如無特別約定，自包括
    使用、收益該房屋在內，此由告訴人長期未繳納房屋管理費
    及房地稅捐，均係被告繳納以觀，則被告出租該房屋並以所
    收取之租金支應，似未逸脫其「管理」之範圍，否則告訴人
    長期未繳納管理費及房地稅捐，焉能不用擔心房地被查封拍
    賣。至於被告是否於出租房屋前告知告訴人，或有未將出租
    房屋之全部收益歸還告訴人，抑或經催討房屋仍未歸還等情
    ，則係屬其內部之民事糾葛問題；縱然認告訴人原委託管理
    房屋並不包括出租收益在內，被告容或有逾越授權範圍之舉
    ，抑或有經催討房屋仍未歸還之無權占有情事？但此均屬應
    循民事救濟之爭議，仍不能推翻前有委託管理之客觀事實，
    要與刑事竊佔之犯罪要件有別，自無從遽以竊佔罪責相繩。
    本件公訴意旨，既無法舉證使法院得以合理確信被告有竊佔
    之犯行，則原審依被告不自證己罪之相關判例意旨，而為被
    告無罪之判決，核無違反證據法則、經驗法則及論理法則，
    從形式上觀察，原審判決就此部分尚無不當或違法之情形存
    在。上訴意旨並未進一步舉證，僅認原審在採證及認定事實
    上有誤，雖由上訴人上開上訴理由形式上觀之，上訴人似已
    有指摘或表明第一審判決有何採證認事、用法等不當及違法
    之處，惟上訴人所列上訴理由，實非依據卷內訴訟資料或提
    出新事證，指摘或表明第一審判決有何足以影響判決本旨之
    不當或違法，而構成應予撤銷之具體事由，自難認符合首揭
    之上訴具體理由，本件上訴自不合法定上訴程式，應予駁回
    ，並不經言詞辯論為之。
據上論斷，應依刑事訴訟法第367條前段、第372條，判決如主文
。
中    華    民    國    98    年    8     月    12    日
            刑事第五庭  審判長法  官  趙  春  碧
                              法  官  楊  真  明
                              法  官  賴  恭  利
以上正本證明與原本無異。
不得上訴。
                              書記官  林  桂  鳳
中    華    民    國    98    年    8     月    12    日


司法院資訊處製作；財團法人民間司法改革基金會備份。
